【裁判字號】    99,上訴,321
【裁判日期】    990323
【裁判案由】    妨害自由等
【裁判全文】
臺灣高等法院臺中分院刑事判決         99年度上訴字第321號
上  訴  人  臺灣苗栗地方法院檢察署檢察官
上  訴  人
即  被  告  丙○○
上列上訴人等因被告妨害自由等案件，不服臺灣苗栗地方法院98
年度訴字第685號中華民國98年12月17日第一審判決（起訴案號
：臺灣苗栗地方法院檢察署98年度偵字第3282號），提起上訴，
本院判決如下：
    主  文
原判決關於妨害自由部分撤銷。
丙○○共同以脅迫方法剝奪人之行動自由，處有期徒刑肆月，如
易科罰金，以新臺幣壹仟元折算壹日。
其他上訴駁回。
丙○○撤銷改判部分與駁回上訴部分，應執行有期徒刑陸月，如
易科罰金，以新臺幣壹仟元折算壹日。
    事  實
一、丙○○基於意圖營利供給賭博場所及聚眾賭博之犯意，於民
    國（下同）98年1月29日晚間7、8時許，提供其位在苗栗縣
    苗栗市○○里○○路193號2樓之租屋處作為賭博場所，並提
    供麻將及骰子作為賭具（均未扣案），聚集乙○○、邱垂昇
    （原名邱垂伸）、劉德郎、陳文忠、姓名年籍不詳自稱「吳
    全正」之成年男子及其他姓名年籍不詳等不特定多數人（約
    15人）在此賭博財物。其賭博方法係以麻將為賭具，以俗稱
    「推筒子」之方式賭博金錢，由乙○○、陳文忠、劉德郎共
    同出資作為莊家賭金，乙○○則下場負責作莊、陳文忠下場
    負責管錢，其餘人則任意下注與莊家比點數大小決定輸贏，
    賭客每次可下注金額不限，而賭客每贏得新臺幣（下同）1
    萬元時，丙○○則可向贏家抽取300元抽頭金以資牟利，賭
    博期間約1、2小時，期間陳文忠於莊家贏錢時，均有給付抽
    頭金予丙○○；嗣由乙○○、陳文忠、劉德郎贏得約24萬元
    ，而陳文忠隨即拿取2千元作為丙○○之報酬，剩餘款項則
    由乙○○等人朋分。
二、嗣因乙○○於上揭時、地作莊家，並與友人共同贏得24萬元
    賭金後，即流傳乙○○詐賭訊息，引發丙○○不滿，丙○○
    便偕同年籍不詳自稱「吳全正」等多名友人，共同基於妨害
    自由之故意，於98年2月7日晚上7時許，由丙○○駕駛車號
    0811-PK號自用小客車搭載成年男子「吳全正」（住居所不
    詳），偕同友人所駕之另一部汽車，一同前往乙○○位在苗
    栗縣苗栗市高苗里三山70號住處找乙○○理論，乙○○不從
    ，丙○○、「吳全正」與另一不詳姓名成年男子，便仗人多
    勢眾令乙○○心生畏懼，以脅迫方式，強押乙○○上車，置
    於車後座中央，左右各有一人夾住乙○○，強行將乙○○載
    往苗栗縣苗栗市貓貍山山區空曠處，而共同剝奪乙○○之行
    動自由。於行車途中，丙○○另聯絡邱垂昇一同前往該處。
    於同日晚上7時30分許，會合在上揭山區某處時，丙○○、
    邱垂昇及「吳全正」等多人，竟共同基於傷害之犯意，分持
    角鐵及木棍等物，輪流毆打乙○○，致使乙○○受有左尺骨
    幹骨折、左肱骨外髁骨折、右尺骨遠端骨折、左第九肋骨骨
    折、雙側上臂開放性傷口各約2公分之傷害（丙○○涉傷害
    罪部分，經乙○○於原審撤回告訴，諭知不受理之判決確定
    ）。後將乙○○載置至台六線苗栗國中陸橋下。隨乙○○聯
    絡親屬後始就醫，後經警沿線追查紀錄影畫面而循線查獲（
    邱垂伸部分另由檢察官為緩起訴處分）。
三、案經乙○○訴請苗栗縣警察局苗栗分局報請臺灣苗栗地方法
    院檢察署檢察官偵查起訴。
    理  由
一、程序部分：
  (一)證人乙○○、陳明宏、陳邱冬松於警詢之陳述，性質屬於證
    人於審判外之陳述，而為傳聞證據，且查無符合刑事訴訟法
    第159條之1至之4等四條之情形，又被告於原審之選任辯護
    人爭執此等警詢陳述之證據能力，應認此等警詢陳述均無證
    據能力。
  (二)按被告以外之人於偵查中向檢察官所為之陳述，除顯有不可
    信之情況者外，得為證據，刑事訴訟法第159條之1第2項亦
    有明文，而該條之立法理由係認被告以外之人（包括證人、
    鑑定人、告訴人、被害人及共同被告等）之陳述如在法官面
    前為之，因其任意陳述之信用性係在已受確定保障之情況下
    所為，自得作為證據。而現階段刑事訴訟法規定檢察官代表
    國家偵查犯罪、實施公訴，依法其有訊問被告、證人及鑑定
    人之權，證人、鑑定人且須具結，而實務運作時，檢察官偵
    查中向被告以外之人所取得之陳述，原則上均能遵守法律規
    定，不致違法取供，其可信度極高，職是，被告以外之人前
    於偵查中已具結而為證述，除反對該項供述得具有證據能力
    之一方，已釋明「顯有不可信之情況」之理由外，即不宜遽
    指該證人於偵查中之陳述不具證據能力。本件證人乙○○、
    邱垂昇、陳明宏、陳邱冬松於偵查中在檢察官前所為陳述，
    已經依法具結，另被告復未提及檢察官在偵查時有何不法取
    供致證人證詞顯不可信之情事，且證人乙○○、邱垂昇於原
    審經傳訊，行使交互詰問，是其等於偵查中之證述，自得採
    為本件證據。
  (三)按被告以外之人於審判外之言詞或書面陳述，除法律有規定
    者外，不得作為證據，刑事訴訟法第159條固定有明文。惟
    被告以外之人於審判外之陳述，雖不符同法第159條之1至之
    4規定，而經當事人於審判程序同意作為證據，法院審酌該
    言詞陳述或書面陳述作成時之情況，認為適當者，亦得為證
    據；又當事人、代理人或辯護人於法院調查證據時，知有第
    159條第1項不得為證據之情形，而未於言詞辯論終結前聲明
    異議者，視為有前項之同意，同法第159條之5亦定有明文。
    本判決所引用之下列非供述證據，性質上均屬傳聞證據，惟
    檢察官及被告、原審選任辯護人於原審或本院審理中調查證
    據時，知有刑事訴訟法第159條第1項不得為證據之情形，未
    於言詞辯論終結前聲明異議，且本院審酌上開言詞陳述作成
    時之客觀情況並無不當，並無不宜作為證據之情事，則依刑
    事訴訟法第159條之5之規定，認均具有證據能力。
二、實體方面：
  (一)圖利賭博部分：
    訊據上訴人即被告丙○○（下稱被告）固不否認有於98年1
    月29日晚間某時，提供其位在苗栗縣苗栗市○○里○○路19
    3號2樓之租屋處，供乙○○、邱垂昇、劉德郎、陳文忠、姓
    名年籍不詳自稱「吳全正」之男子及其他姓名年籍不詳等不
    特定多數人（約15人）以麻將、骰子為賭具而賭博財物。其
    賭博方法係以麻將為賭具，以俗稱「推筒子」之方式賭博金
    錢，由乙○○、陳文忠、劉德郎共同出資，乙○○負責作莊
    、陳文忠下場管錢，其餘人則任意下注與莊家比點數大小決
    定輸贏，賭客每次可下注金額不限等情；惟矢口否認有任何
    抽取頭金以資牟利之犯意，辯稱：伊沒有提供賭博場所，也
    沒有賭博，可以確定的是差不多玩1個小時，因為那些押注
    的人的錢全部都輸給乙○○了，他們只是要借伊地方賭錢，
    乙○○是與陳文忠、劉德郎一起合夥作莊的，那天全部的錢
    都是莊家贏走的，贏了20幾萬元，他們3個人分完錢後，陳
    文忠拿了2千元給我吃紅，他說過年沒有紅包袋，意思意思
    給我吃紅，過年就賭那天而已云云。經查：
  1.證人陳文忠於原審結證稱：伊於98年1月29日晚間7、8時許
    ，在被告位在苗栗縣苗栗市○○里○○路19 3號2樓之租屋
    處，由被告提供麻將及骰子作為賭具賭博，莊家之資金由其
    與劉德郎、乙○○共同合夥出資，並由證人乙○○下場作莊
    家，而其下場負責管理錢，現場除了證人陳文忠、乙○○、
    劉德郎等人外，尚有4、5個人，其與乙○○、劉德郎最後共
    贏得約24萬元，其又拿其中2千元交付被告，因被告之女友
    為證人陳文忠之乾妹妹，所以2千元係要給付給被告女友作
    為紅包的等語（見原審卷第50至55頁）。證人陳文忠與被告
    並無任何怨隙，衡情證人陳文忠應無設詞攀誣，或虛構事實
    以陷害被告之理，況其到庭具結作證，更係以刑事責任擔保
    其證言之真實性，故證人陳文忠前開證述內容，經核尚無不
    可採信之處。故由證人陳文忠所證可知，被告於98年1月29
    日晚間提供上開租屋處，及提供麻將、骰子作為賭具，聚集
    乙○○、劉德郎、陳文忠、「吳全正」及其他姓名年籍不詳
    等不特定多數人賭博財物，且證人陳文忠賭後確實有從贏得
    賭金裡拿出2千元給付被告等事實，自堪信實。至證人陳文
    忠雖證稱其交付2千元予被告係給被告之女友紅包，並非抽
    頭云云，惟倘如證人陳文忠所證，因被告之女友為其乾妹妹
    ，所以係要給她紅包云云，則證人陳文忠自應係由自己的錢
    包取出且直接交付給被告女友才是，豈有任意由證人陳文忠
    、乙○○、劉德郎所贏得之賭金內（尚未均分），直接取出
    2千元交付被告之可能？是證人陳文忠此部份證述，尚有可
    疑。
  2.另證人乙○○於原審結證稱：「（你在偵查中有說被告有抽
    頭，而且被告抽3％，這是否實在？）對」、「因為當時是
    陳文忠帶我去賭的，我們3個股東時，陳文忠叫我打莊，我
    就在下去打莊，輸贏我都丟給陳文忠，陳文忠再比」、「（
    錢是誰拿給被告抽頭的？）陳文忠」、「（你之前有提到說
    有贏1萬元就要給300元，這個你怎麼知道的，是陳文忠還是
    丙○○講的？）沒有人講，就是給2百、3百」、「（你怎麼
    知道的？）我看陳文忠這樣給的」、「（賭的中間都有拿個
    幾百、幾百給他？）嗯」、「（你們中間贏那麼多錢，是否
    給很多次？）在打莊的時候，我沒有注意幾次」、「（但是
    中間有一直看到他給他錢？幾百幾百？）嗯」、「（你們莊
    家贏1萬元就要給300元？）大概是這樣」、「（你看到是這
    樣的？）是」等語（見原審卷第64頁、第72至77頁）；證人
    邱垂昇於原審結證稱：「（你在檢察官那邊講說，贏錢的人
    要抽三成《按：應係三分之口誤》，所以1萬元要抽3佰元，
    你是有看到有人在結算贏1萬元馬上就算給被告3佰元被告，
    還是什麼樣的情形，你怎麼很明確的知道贏1萬元要抽3佰元
    ？）因為要去的時候就有聽說了」、「（那是聽誰說的？）
    因為要去的時候我有問吳全正」、「（你有無看到人家拿錢
    給丙○○，結算1萬元抽3佰元？）就莊家吧」、「（是莊家
    怎麼樣情形看到拿的？）他有贏的話就丟錢給丙○○」等語
    （見原審卷第88至91頁）。證人乙○○雖與被告就本案妨害
    自由案件有所爭執，惟證人邱垂昇與被告並無任何怨隙，衡
    情證人乙○○、邱垂昇應無設詞攀誣，或虛構事實以陷害被
    告之理，況其等到庭具結作證，更係以刑事責任擔保其證言
    之真實性，故證人乙○○、邱垂昇前開證述內容，經核尚無
    不可採信之處。是證人乙○○、邱垂昇均證述被告確有於賭
    博當日抽頭營利之事實，自堪信實。
  3.復觀之當日聚集賭博的人共有約15人，且除了證人陳文忠、
    乙○○等人外，尚有被告及不知姓名、年籍的人數人，倘如
    被告所稱僅係朋友間於過年期間熱鬧而已，並非聚眾賭博，
    則豈有賭博人數多達十幾人，又有被告不知道姓名之人參與
    。綜上所述，被告辯稱上開2千元並非抽頭金云云，應係事
    後卸責之詞，並無可採。
  (二)妨害自由部分：
    訊據被告否認有上開妨害自由犯行，辯稱：伊於98年2月7日
    確有駕駛上開車輛前往乙○○家中，但是是乙○○自願上車
    ，其並無強押乙○○上車等語。經查：
  1.本件告訴人即證人乙○○遭被告丙○○及其他年籍姓名不詳
    之成年男子強押上車之事實，有證人乙○○於偵查中證述：
    當時是在自宅內遭被告等人強押上車等語在卷，核與證人陳
    明宏（乙○○之子）於偵查中證述：「於98年2月7日晚上7
    點半在家中看到有兩個人下來，一個胖胖的叔叔說可以叫爸
    爸下來，我爸爸走出去，．．．後那兩個人就架著我爸爸，
    要我爸爸上車，我爸爸不肯，丙○○就下來推他上車」; 證
    人陳邱冬松（乙○○之母親）於偵查中證述：「於98年2 月
    7日晚上，我看到有兩個人下來，喊說乙○○趕快上車，乙
    ○○說等一下，那個人就說要等到什麼時候，結果他們叫乙
    ○○上車，乙○○不願上車，那兩個男子就架著我兒子的脖
    子，硬把他推上車，那台坐在白色自小客車駕駛座的男子也
    下車，硬把我兒推上車，結果我兒子就被他們押上車」等語
    相符。又證人陳明宏於偵查中證述：「過了快一個鐘頭，我
    爸爸打電話給我媽媽說他在苗栗國中下面，叫我叔叔趕快去
    載他」一語，亦與證人乙○○於偵查中證述相符。證人陳明
    宏、陳邱冬松與被告素無嫌隙，實無甘冒偽證風險而誣指被
    告妨害他人自由之理，是證人乙○○、陳明宏及陳邱冬秋等
    人於偵查中之證述，應堪採信。
  2.證人乙○○於原審固證述：：「（丙○○下車時，中間經過
    的情形可否說明一下？）丙○○下車就到我家的門口，他意
    思有話跟我說，我就跟他到旁邊說話，丙○○就說有什麼事
    情出來講，後來我就上他的車子」、「（當時你跟他講，我
    家裡人這麼多，不然出去講？）對」、「（可是你從一開始
    報案，講說2月7日當天，你當時做筆錄時有特別談到說是丙
    ○○強迫你上車，不是你自願上車，當時你看到那個情況下
    ，到底是你主動跟他們講說因為家裡人多，我們到外面去講
    ？）自願上，沒有強迫」、「（車子是你自己走上去的？）
    對」、「（跟你在偵查中都講的不一樣，而且跟你小孩子陳
    明宏、還有你的母親講的都不一樣？）當初我是煩惱小孩子
    、老人家，他說要講，我就跟他出去講了」、「（他沒叫你
    上車，你就上車了？）對」、「（有無勒住你的脖子？）沒
    有」、「（你到底是否自願上車的？）對」、「（你自己願
    意跟他到別的地方講的？）對」、「（有沒有人押著你？有
    沒有人推你？）沒有」云云（見原審卷第58至70頁），惟證
    人陳明宏、陳邱冬松當時既未與被告有任何爭執，且被告當
    時僅係因乙○○是否有詐賭之情事而找乙○○，根本無意對
    陳明宏、陳邱冬松等人有何不利之行為、舉動，證人乙○○
    於偵查中何來煩惱陳明宏、陳邱冬松之理？且何以僅因此細
    故而誣指被告妨害其自由？況證人乙○○於偵查中既明確指
    認被告有提供場所聚眾賭博、妨害自由及傷害等情事，且被
    告就傷害之事實坦認犯行，證人乙○○何須於偵查中誣指被
    告另犯妨害自由而自陷誣告罪之可能，是認證人乙○○於原
    審證述顯有偏頗，與偵查中所為之證述顯然不符，且與證人
    陳明宏、陳邱冬松於偵查中證述不符，是證人乙○○於原審
    證述顯係圖卸被告刑責而為附和之詞，不足採信。
  3.又告訴人乙○○於本院結證稱：
    審判長問：對於丙○○前述所言，有何意見？
    乙○○答：丙○○來的時候就帶了兩個人來，我被載往貓貍
              山的時候，我坐在後座的中間，有兩個人分別坐
              我兩邊，由丙○○開車。
    審判長問：你為何不坐右前座？
    乙○○答：他們上車的時候我就跟著上車。
    審判長問：他們是否強迫你上車？
    乙○○答：沒有。
    審判長問：那你為何要跟他們去？
    乙○○答：因為之前他們有三個人開兩部車來過我家，後來
              丙○○到我家來，我只有認識丙○○，我就說有
              什麼事情出去外面講，所以跟他們一起走。
    （見本院卷99年3月16日審判筆錄第7頁），依其證述情節，
    告訴人乙○○苟非遭強押上車，為何三人一同坐在後座，且
    由另二人分別左右挾持居中而坐，益見告訴人乙○○嗣後於
    審判中改口未遭被告妨害自由云云，乃臨訟附和被告之詞，
    不據為有利被告之認定。
  (三)本件事證明確，被告所否認與辯解核無可採，其賭博及妨害
    自由犯行，洵堪認定，應予以依法論科。
三、按刑法第268 條規定之圖利供給賭博場所、聚眾賭博罪，行
    為人所圖得之利益，應係「提供賭博場所」、「聚眾賭博」
    之犯罪構成要件行為所獲取之直接對價。而本案被告客觀上
    確有邀集他人至其提供之上開租屋處賭博財物之行為，且亦
    有獲取直接對價（賭博期間之每次抽取金額不確定、賭後又
    獲取2千元），故其行為應已該當於刑法第268條之圖利供給
    賭場罪或圖利聚眾賭博罪之犯罪構成要件無誤。核被告於事
    實一所為，係犯刑法第268條之圖利供給賭場罪、圖利聚眾
    賭博罪。又其以一行為同時觸犯前開2罪名，應依同法第55
    條規定，論以想像競合犯，並從一情節較重之意圖營利聚眾
    賭博罪處斷。核被告於事實二為，係犯刑法第302條之妨害
    自由罪。被告與就妨害自由犯行，與「吳全正」及不詳姓名
    成年男子，彼此間有犯意之聯絡及行為之分擔，為共同正犯
    ；至於公訴旨指同案被告邱垂昇亦為妨害自由犯行之共同正
    犯，惟依卷證資料，同案被告邱垂昇並未在現場共同以脅迫
    方法強押乙○○上車，亦未有何積極確切證據可資證明同案
    被告邱垂昇與被告間，有妨害自由犯意之聯絡，因此，本院
    未認定邱垂昇為妨害自由之共同正犯。被告所犯意圖營利聚
    眾賭博罪及妨害自由罪，犯意各別，行為互殊，應分論併罰
    。
四、關於圖利賭博部分，原審依據上述理由，適用刑法第268條
    、第55條前段、第41條第1項前段，刑法施行法第1條之1，
    並審酌被告犯罪之動機、目的、賭博期間僅有1日、犯罪所
    生之危害尚小，及其犯後否認未具悔意、態度不佳等一切情
    狀，量處如主文所示之刑；又審酌其年齡、職業、收入、社
    會地位等節，量處被告此部分有期徒刑4月之刑，並諭知易
    科罰金之折算標準。另敘明被告供本件犯罪所用之麻將、骰
    子及抽頭金2千元，均未據扣案，無證據證明現仍存在，為
    免將來執行困難，爰不予宣告沒收。核其認事用法俱無不當
    ，量刑亦稱允洽，被告猶執陳詞否認犯賭博罪而提起上訴，
    非有理由，應駁回其上訴。
五、關於妨害自由部分，被告亦罪證明確，應予科刑，原審未審
    及此，以：「被告辯稱其於98年2月7日晚間7時許，雖有到
    證人乙○○家中，但並未強押證人乙○○上車乙節，自堪信
    實。此外，公訴人復未提供其他積極證據足資證明被告確有
    公訴人所指之刑法第302條之犯行，不能證明被告犯罪」，
    遽為被告此部分無罪判決之諭知，自難謂洽，檢察官上訴意
    旨執此指摘原判決諭知妨害自由部分無罪為不當，為有理由
    ，自應由本院將原判決撤銷改判。爰審酌被告因賭博利益而
    強押被害人、其犯罪之手段、與被害人平日之關係、犯罪所
    生之危害、犯罪後之態度等一切情狀，量處被告此部分如主
    文第2項之刑罰，並諭知易科罰金之折算標準。被告撤銷改
    判部分與駁回上訴部分，由本院定應執行之刑，並諭知易科
    罰金之折算標準，如主文第4項所示。
據上論斷，應依刑事訴訟法第368條、第369條第1項前段、第364
條、第299條第1項前段，刑法第28條、第302條第1項、第41條第
1項前段、第51條第5款，刑法施行法第1條之1，判決如主文。
本案經檢察官甲○○到庭執行職務。
中    華    民    國    99    年    3     月    23    日
            刑事第七庭   審判長法  官 林 榮 龍
                               法  官 李 秋 娟
                               法  官 江 錫 麟
以上正本證明與原本無異。
妨害自由部分得上訴。
其他不得上訴。
如不服本判決應於收受送達後十日內向本院提出上訴書狀，其未
敘述上訴理由者，並得於提起上訴後十日內向本院補提理由書（
均須按他造當事人之人數附繕本）「切勿逕送上級法院」。
                               書記官 鄧 智 惠
中    華    民    國    99    年    3     月    24    日
附錄本判決論罪科刑法條：
刑法第268條：
  意圖營利，供給賭博場所或聚眾賭博者，處3年以下有期徒刑
  ，得併科3千元以下罰金。
刑法第302條：
  私行拘禁或以其他非法方法，剝奪人之行動自由者，處5年以
  下有期徒刑、拘役或3百元以下罰金。
  因而致人於死者，處無期徒刑或7年以上有期徒刑，致重傷者
  ，處3年以上10年以下有期徒刑。
  第1項之未遂犯罰之。

司法院資訊處製作；財團法人民間司法改革基金會備份。
